【裁判字號】    91,重上,504
【裁判日期】    921006
【裁判案由】    清償債務
【裁判全文】
臺灣高等法院民事判決                            九十一年度重上字第五０四號
    上  訴  人  甲○○○
    訴訟代理人  沈志成律師
                林媗琪律師
                劉雅洳律師
                劉昌崙律師
    右  一  人
    複代理人    洪瑞悅律師
    訴訟代理人  吳三玉
    被上訴人    乙○○
    訴訟代理人  陳俊斌律師
                蘇弘志律師
    右  二  人
    複代理人    聶惠娟
右當事人間請求清償債務事件，上訴人對於中華民國九十一年九月二十四日臺灣桃園
地方法院九十年度重訴字第一五七號第一審判決提起上訴，經本院於九十二年九月二
十二日言詞辯論終結，茲判決如左：
    主      文
上訴駁回。
第二審訴訟費用由上訴人負擔。
    事實及理由
一、被上訴人起訴主張伊於七十六年三月二十四日與上訴人及訴外人周高月三人，各
    出資三分之一，共同購買坐落於桃園縣龜山鄉牛角坡水尾小段八０之八、八０之
    九、八０之十、八０之十一、八０之十二等五筆土地，並於同段八０之十一地號
    土地上共同出資建蓋門牌號碼為桃園縣龜山鄉○○路二三四號建物一棟，伊對於
    該建物之出資為一００００分之三００六，當時因受限於自耕農身分及伊非系爭
    建物基地之所有權人，三人約定將前揭土地及建物均信託登記在上訴人名下，惟
    依據新修正之土地法及農業發展條例之規定，已無私有農地移轉以受讓人能自耕
    者為限之規定，故系爭土地及房屋已無信託登記於上訴人名下之必要。為此，被
    上訴人分別於九十年二月二十六日及九十一年八月十三日以書面向上訴人終止系
    爭土地及建物之信託法律關係，雙方之信託契約既已終止，上訴人自應返還前開
    信託物，為此，提起本件訴訟，起訴聲明如原判決聲明所示。上訴人則辯稱系爭
    土地及建物於合資購買興建時，乃約定將來出賣或處分時，應依各持分額負擔費
    用及享受利潤，性質上應屬合夥，而非信託，合夥既未清算，被上訴人不得請求
    合夥財產之分析。再前開信託契約係為規避土地法禁止非自耕農取得農地之規定
    ，屬於通謀而為虛偽意思表示並易助脫法行為且以不能之給付為契約之標的，契
    約應為無效。且當時契約約定系爭土地出賣或處分須經三人合意，被上訴人不得
    自行終止契約。再當初契約成立有上訴人、被上訴人及周高月三人，被上訴人欲
    終止契約應與周高月共同為之，不得自行為之。再被上訴人請求將系爭土地應有
    部分三分之一移轉登記予被上訴人亦違反農業發展條例禁止農地細分之規定，於
    法不許。再上訴人為管理土地支出果樹費用、稅捐及管理勞務，並設定最高限額
    抵押權予被上訴人擔保其出資利益，被上訴人應對費用、稅捐及勞務支出分擔之
    ，並須塗銷該最高限額抵押權登記，對此，上訴人主張同時履行抗辯權。又被上
    訴人非基地之所有權人，依法不得興建農舍，自不得取得農舍所有權云云。原審
    判令(一)上訴人應於被上訴人給付新臺幣（下同）壹萬元予上訴人時，將坐落於桃
    園縣龜山鄉○○○段水尾小段第八０之八、八０之九、八０之十、八０之十一、
    八０之十二地號土地所有權各應有部分三分之一移轉登記予被上訴人。(二)上訴人
    應將坐落於桃園縣龜山鄉○○○段水尾小段第八０之十一地號土地上，門牌號碼
    為桃園縣龜山鄉○○路二三四號之建物應有部分一００００分之三００六移轉登
    記予被上訴人。上訴人不服聲明上訴，略稱：切結書中既稱將來出賣或處分時應
    依各持分額負擔費用及享受利潤云云，可見被上訴人須待土地出賣或處分時，始
    得主張權利，且將來出賣時，須經三人同意才得處理，上訴人並無處分權。又依
    民法第八百二十二條規定，共有物之管理費及其他負擔，應由各共有人按其應有
    部分分擔之，自民國七十六年迄九十一年共十五年間，上訴人於系爭土地上繼續
    耕作，如按最低工資每月一萬五千八百四十元計算，所支出勞務費用共計二百八
    十五萬一千二百元，依三分之一計算，被上訴人亦應分擔九十六萬零四百元，伊
    亦可主張同時履行抗辯等語，乃上訴聲明求為判決：(一)原判決廢棄。(二)被上訴人
    在第一審之訴駁回。被上訴人則以兩造在原審審理時多次就被上訴人尚應給付上
    訴人之費用為會算，且不爭執被上訴人所提出之金額數字與最後之計算表，上訴
    人已生自認之效果，且依民事訴訟法第四百四十七條規定，不得再提出該攻擊防
    禦方法，彼等上訴顯然意圖延滯訴訟，依法不合，乃上訴聲明求為判決駁回上訴
    。
二、本件被上訴人主張其於七十六年三月二十四日與上訴人及訴外人周高月等三人，
    各出資三分之一，共同購買坐落於桃園縣龜山鄉○○○段水尾小段八０之八、八
    ０之九、八０之十、八０之十一、八０之十二等五筆土地，地目為旱。又三人共
    同出資於坐落上開八０之十一號土地上興建門牌號碼為桃園縣龜山鄉○○路二三
    四號建物一棟，被上訴人出資占全部出資一００００分之三００六，而被上人與
    周高月並未登記為土地及建物之所有權人，而係將土地及建物登記為上訴名義等
    事實，為上訴人所不爭執，並有被上訴人所提出之土地登記謄本、照片、支票及
    收據等為證，堪信被上訴人此部分主張為真實。
三、茲兩造所爭執者為：(一)兩造間所存在之法律關係究竟為合夥或為信託。(二)若謂信
    託契約是否無效。(三)系爭信託契約是否可以隨時終止。(四)被上訴人終止信託契約
    是否須與周高月共同為之或僅被上訴人一人為之即可。(五)被上訴人請求移轉登記
    有無違背農業發展條例禁止農地細分之規定。(六)上訴人可否主張同時履行抗辯權
    。
四、本院審理結果，認(一)兩造與訴外人周高月間共同出資購買土地，僅係單純期待爾
    後土地上漲時，或可出賣或處分賺取差價，其出資之目的，尚與經營共同事業有
    別，不能認為合夥，而係信託行為。(二)本件買賣契約之買受人雖為兩造及周高月
    三人，然其買賣契約約定登記與有自耕能力之上訴人，並無客觀自始給付不能情
    事，且上訴人對此財產有積極管理之處分權，並非消極信託，故該項信託契約為
    有效。(三)信託契約之性質近似於委任契約，兩造又無不得終止之特約，故應類推
    適用民法第五百四十九條第一項之規定，當事人可以隨時終止，故被上訴人終止
    信託契約應屬合法。(四)兩造與訴外人周高月雖三人各自出資購買土地並興建房屋
    ，惟依據其間之法律關係，應認被上訴人與訴外人周高月各自將其出資之財產分
    別信託登記與上訴人名下，故被上訴人、周高月與上訴人間各自存在一個信託契
    約，被上訴人之終止信託契約自無須得訴外人周高月之同意，被上訴人逕自對上
    訴人為終止之意思表示即生終止之效力。(五)被上訴人僅請求移轉登記系爭土地之
    應有部分，並非請求分割，無違反農業發展條例第十六條分割後每人未達面積０
    點二五公頃不得分割之限制問題，現行法令亦無禁止農舍及坐落用地移轉為共有
    之規定（原審卷第一八六頁），故被上訴人請求移轉系爭土地及建物應有部分，
    應無不可。(六)我國民法所規定勞務之對價係指報酬而言。又依照信託約定之精神
    ，須有給付報酬之約定，始得依信託契約請求報酬，兩造既無報酬之約定，故被
    上訴人主張依基本工資方式請求被上訴人給付勞務支出分擔額九十六萬零四百元
    應非有理，且其因管理所支出之勞務費，係另外一個行為，與兩造間信託契約分
    屬二個不同契約行為，並無牽連性，即非具有對價關係之同一雙務契約所生之債
    務；至上訴人提供系爭土地應有部分三分之一，以被上訴人為權利人，設定本金
    最高限額二千一百萬元之抵押權，因該抵押權與雙方之信託契約亦分屬二個契約
    行為，非本於同一雙務契約，性質上並無民法第二百六十四條之適用，故上訴人
    以上開勞務支出與塗銷抵押權登記資為本件移轉登記之同時履行抗辯並不足採。
    對以上兩造之攻擊防禦方法，本院所持理由與原判決所載者相同，茲引用。（按
    依照民事訴訟法第四百五十四條第二項前段規定辦理。）
五、茲上訴人辯稱兩造於七十六年九月二十三日之切結書約明「…各出資額為三分之
    一，將來出賣或處分時應依各持分額負擔費用及享受利潤，甲○○○負有通知另
    二人之義務，並經三人同意才得處理…」可見被上訴人須待系爭土地或處分時，
    始得主張其權利，於處分或出賣前，被上訴人不得任意主張請求移轉登記。且既
    約明將來出賣或處分時，須經三人同意才得處理，上訴人自無處分權云云。惟本
    院查上開切結書之記載，係指信託登記在上訴人名義之情形下，將來若有處分或
    出賣系爭土地時，須得三人同意而言，且依此處分或出賣，三人應依各應有部分
    之比例負擔費用及享受利潤而言，茲被上訴人係終止信託契約，請求移轉登記其
    所信託之不動產，並非在信託狀態下處分或出賣該不動產，自無上開切結書之適
    用，上訴人該項辯稱自有誤會，不予採信。
六、上訴人又辯稱：切結書約明「將來出賣或處分時應依各持分（即應有部分）額負
    擔費用及享受利潤」及依民法第八百二十二條：「共有物之管理費及其他擔負，
    應由各共有人，按其應有部分分擔之，共有人中之一人，就共有物之擔負為支付
    ，而逾其所應分擔之部分者，對於其他共有人，得按其各應分擔之部分，請求償
    還」之規定，被上訴人理當負擔之費用，除種植果樹所支出之費用三萬元外，尚
    應包括上訴人為免補繳原免徵土地增值稅並負被課徵荒地稅，自民國七十六年至
    九十一年共十五年間，於系爭土地上之耕作，依最低工資每月一萬五千八百四十
    元計算，則支出勞務費用計二百八十五萬一千二百元，被上訴人應分擔該費用三
    分之一即九十六萬零四百元，上訴人主張同時履行抗辯云云。惟查本件係被上訴
    人因主張終止信託契約，請求移轉登記其所信託之不動產，並非出賣或處分所信
    託之財產，應無上開切結書之適用，已如前述。又民法第八百二十二條在規範共
    有物之管理所生之管理費，而本件係信託行為，在終止信託契約，移轉登記取回
    其應有部分而發生共有前，尚不發生共有物之管理問題，上訴人依此規定請求分
    擔勞務費亦有誤解。況勞務之對價為報酬，並非管理費用，而兩造就信託財產並
    無給付勞務報酬之約定，其能否依最低工資請求自信託日起至終止日止共十五年
    之工資不無疑問，業經原判決論述甚詳（見原判決理由四之(六)），且勞務報酬與
    原信託行為，乃分屬二個不同契約，非本於同一雙務契約，亦不能主張同時履行
    抗辯，至能否依其他法律程序請求，則非本件所得審酌，故上訴人該抗辯亦無足
    採信。
七、末查上訴人辯稱兩造及訴外人周高月當初係以販賣土地牟利為其購買系爭五筆土
    地為共同目的，即係經營土地投資事業，係一種合夥云云。惟查兩造與訴外人周
    高月間共同出資購買土地，僅係單純期待爾後地目變更或地價上漲而轉售上賺取
    差價而已，非如一般合夥財產會因經營事業隨時會有所增減，或時有交易之變動
    ，故兩造與訴外人周高月間並無「經營共同事業」可言，不能認為係合夥，已如
    原判決所述，上訴人復持同一理由予以抗辯亦難採信。
八、綜上所述，系爭土地既由被上訴人出資三分之一，並將系爭土地所有權應有部分
    三分之一信託登記於上訴人名義，被上訴人已合法終止雙方之信託契約，土地法
    及農業發展條例均已刪除非自耕農身分不得取得農地之限制，被上訴人請求移轉
    登記該信託土地，自屬有據。惟上訴人對於被上訴人應分擔果樹分擔費用一萬元
    並主張同時履行抗辯，被上訴人同意此同時履行抗辯之分擔費用，則上訴人該項
    抗辯為有理。又就系爭建物，被上訴人之出資額為全部建物出資之一００００分
    之三００六，並將該應有部分信託登記在上訴人名下，茲該信託契約亦已終止，
    被上訴人請求移轉登記該建物之應有部分亦為有理由，原審乃判令上訴人應於被
    上訴人給付一萬元予上訴人時，將系爭土地應有部分三分之一移轉登記與被上訴
    人，並判令上訴人應將系爭建物應有部分一００００分之三００六移轉登記予被
    上訴人自無不合，上訴人之上訴為無理由，應予駁回。
據上論結，本件上訴為無理由，依民事訴訟法第四百四十九條第一項、第七十八條，
判決如主文。
中      華      民      國    九十二    年      十      月      六      日
                              民事第七庭
                                  審判長法  官  張  耀  彩
                                        法  官  王  仁  貴
                                        法  官  陳  玉  完
正本係照原本作成。
如不服本判決，應於收受送達後二十日內向本院提出上訴書狀，其未表明上訴理由者
，應於提出上訴後二十日內向本院補提理由書狀（均須按他造當事人之人數附繕本）
上訴時應提出委任律師或具有律師資格之人之委任狀；委任有律師資格者，另應附具
律師資格證書及釋明委任人與受任人有民事訴訟法第四百六十六條之一第一項但書或
第二項（詳附註）所定關係之釋明文書影本。
中      華      民      國    九十二    年      十      月      七      日
                                        書記官  李  卓  英
附註：
民事訴訟法第四百六十六條之一（第一項、第二項）：
對於第二審判決上訴，上訴人應委任律師為訴訟代理人。但上訴人或其他法定代理人
具有律師資格者，不在此限。
上訴人之配偶、三親等內之血親、二親等內之姻親，或上訴人為法人、中央或地方機
關時，其所屬專任人員具有律師資格並經法院認為適當者，亦得為第三審訴訟代理人
。


司法院資訊處製作；財團法人民間司法改革基金會備份。
